ACORDAO-COMPLETO-2452105

ACÓRDÃO 57/2021 ATA 1/2021 - PLENÁRIO

VISTOS, relatados e discutidos estes autos de embargos de declaração opostos pela Sra. Eliane Luzia Schmidt e pela empresa Nova Engevix Engenharia e Projetos S.A. em face do Acórdão 2901/2020-TCU-Plenário, o qual apreciou tomada de contas especial originada do Acórdão 852/2016-TCU-Plenário, instaurada com o objetivo de apurar indícios de dano ao erário nos aditamentos contratuais relativos à implantação das obras da Usina Hidrelétrica São Domingos, localizada no Estado de Mato Grosso do Sul,
ACORDAM os Ministros do Tribunal de Contas da União, reunidos em sessão do Plenário, ante as razões expostas pelo relator, em: 
9.1. conhecer dos embargos de declaração opostos pela Sra. Eliane Luzia Schmidt e pela empresa Nova Engevix Engenharia e Projetos S.A., uma vez preenchidos os requisitos de admissibilidade previstos nos artigos 32, inciso II, e 34, caput e § 1º, da Lei 8.443/1992;
9.2. no mérito, rejeitar os embargos opostos pela Sra. Eliane Luzia Schmidt e acolher parcialmente os embargos opostos pela empresa Nova Engevix Engenharia e Projetos S.A., sem efeitos infringentes, apenas para prestar à segunda embargante os esclarecimentos constantes do voto condutor desta deliberação;
9.3. dar ciência desta deliberação às embargantes; e
9.4. após a realização das comunicações processuais, encaminhar os autos à Serur para exame de admissibilidade dos demais recursos interpostos contra o Acórdão 2901/2020-TCU-Plenário, alertando a mencionada unidade técnica de que, em atendimento à decisão liminar proferida no âmbito do processo judicial 1009179-91.2019.4.01.3400, o presente processo foi sobrestado exclusivamente em relação ao Sr. Ronaldo dos Santos Custódio.

Embargos de declaração interpostos contra acórdão que julgou as contas dos recorrentes irregulares, condenando-os ao pagamento de débito e de multa, em razão de irregularidades no segundo, terceiro e quarto termos de aditamento de contrato cujo objeto foi a implantação da Usina Hidrelétrica São Domingos, com 48 MW, localizada no Estado do Mato Grosso do Sul.

Eletrosul Centrais Elétricas S.A.

3. Interessados/Responsáveis/Recorrentes:
3.1. Interessados: Eliane Luzia Schmidt (XXX.271.189-XX); Ordem dos Advogados do Brasil - Conselho Federal (33.205.451/0001-14)
3.2. Responsáveis: Ademir Antônio Valentini (XXX.168.649-XX); Consórcio Construtor São Domingos (11.198.104/0001-79); Nova Engevix Engenharia e Projetos S.A. (00.103.582/0001-31); Eurides Luiz Mescolotto (XXX.258.309-XX); Franklin Fabrício Lago (XXX.540.110-XX); Galvão Engenharia S.A. (01.340.937/0001-79); Ronaldo dos Santos Custódio (XXX.173.090-XX).
3.3. Recorrentes: Eliane Luzia Schmidt (XXX.271.189-XX); Nova Engevix Engenharia e Projetos S.A. (00.103.582/0001-31).

Aroldo Cedraz.

13.1. Ministros presentes: Ana Arraes (Presidente), Walton Alencar Rodrigues, Benjamin Zymler (Relator), Augusto Nardes, Aroldo Cedraz, Raimundo Carreiro, Bruno Dantas e Jorge Oliveira.
13.2. Ministro que alegou impedimento na Sessão: Aroldo Cedraz.
13.3. Ministro-Substituto convocado: Marcos Bemquerer Costa.
13.4. Ministro-Substituto presente: André Luís de Carvalho.

Franklin Fabrício Lago

Ademir Antonio Valentini

Franklim Fabricio Lago

ENGEVIX ENGENHARIA S A E OUTROS

BENJAMIN ZYMLER

Ministro Benjamin Zymler.

O presente processo cuida de tomada de contas especial originada do Acórdão 852/2016-TCU-Plenário, que apreciou relatório de auditoria cujo objetivo era avaliar a regularidade das obras da Usina Hidrelétrica São Domingos, com 48 MW de potência, localizada no Estado de Mato Grosso do Sul. 
2.	Ao apreciar o mérito do caso, esta Corte prolatou o Acórdão 2901/2020-TCU-Plenário, lavrado nos seguintes termos:
"VISTOS, relatados e discutidos estes autos de tomada de contas especial instaurada por força do Acórdão 852/2016-TCU-Plenário, em razão do indício de superfaturamento identificado no segundo, terceiro e quarto termos de aditamento do Contrato 90591136, cujo objeto foi a implantação da Usina Hidrelétrica São Domingos, com 48 MW, localizada no Estado do Mato Grosso do Sul,
ACORDAM os Ministros do Tribunal de Contas da União, reunidos em sessão do Plenário, ante as razões expostas pelo Relator, em:
9.1. com fundamento nos arts. 1º, inciso I, 16, inciso II, 18 e 23, inciso II, da Lei 8.443/1992, julgar regulares com ressalva as contas do Sr. Ademir Antônio Valentini (XXX.168.649-XX) , dando-lhe quitação;
9.2. com fundamento nos arts. 1º, inciso I, e 16, inciso III, alínea "c", e § 2º, ambos da Lei 8.443/1992 c/c os arts. 19, caput, e 23, inciso III, da mesma lei, julgar irregulares as contas dos Srs. Franklin Fabrício Lago (XXX.540.110-XX) , Sr. Eurides Luiz Mescolotto (XXX.258.309-XX) e Ronaldo dos Santos Custódio (XXX.173.090-XX) , bem como das empresas Engevix Engenharia e Projetos S.A. (00.103.582/0001-31) e Galvão Engenharia S.A. (01.340.937/0001-79) ;
9.3. condenar solidariamente o espólio do Sr. Eurides Luiz Mescolotto, os Srs. Franklin Fabrício Lago e Ronaldo dos Santos Custódio (XXX.173.090-XX) , bem como as empresas Engevix Engenharia e Projetos S.A. e Galvão Engenharia S.A. ao pagamento da quantia a seguir especificada, fixando-lhes o prazo de 15 (quinze) dias, a contar da notificação, para que comprovem, perante o Tribunal (art. 214, inciso III, alínea "a", do Regimento Interno do TCU) , o recolhimento da dívida aos cofres da Eletrosul Centrais Elétricas S.A., atualizada monetariamente e acrescida dos juros de mora, calculados a partir das datas discriminadas até a data do recolhimento, na forma prevista na legislação em vigor, abatendo-se na oportunidade os valores já ressarcidos:
		Data de ocorrência
	Débito (R$) 

	8/2/2013
	41.499.181,39

9.4. aplicar aos responsáveis abaixo indicados a multa prevista no art. 57 da Lei 8.443/1992, nos valores a seguir discriminados, fixando-lhes o prazo de 15 (quinze) dias, a contar da notificação, para comprovarem, perante o Tribunal, o recolhimento das dívidas ao Tesouro Nacional, sob pena de cobrança judicial dos valores atualizados monetariamente, na forma da legislação em vigor, desde a data deste acórdão até a do efetivo recolhimento, se forem pagas após o vencimento: 
	Responsável
	Valor da Multa

	Engevix Engenharia e Projetos S.A.
	R$ 15.000.000,00

	Galvão Engenharia S.A.
	R$ 15.000.000,00

	Franklin Fabrício Lago
	R$ 300.000,00

	Ronaldo dos Santos Custódio
	R$ 300.000,00

9.5. autorizar, desde logo, nos termos do art. 28, inciso II, da Lei 8.443/1992, a cobrança judicial das dívidas, caso não atendidas as notificações;
9.6. encaminhar cópia desta deliberação ao Procurador-Chefe da Procuradoria da República no Estado de Mato Grosso do Sul, nos termos do § 3º do art. 16 da Lei 8.443/1992."
3.	Nesta etapa processual, são apreciados embargos de declaração opostos pela Sra. Eliane Luzia Schmidt e pela empresa Nova Engevix Engenharia e Projetos S.A. em face do referido decisum.
4.	A Sra. Eliane Luzia Schmidt aduz haver suposto erro de premissa fática no Acórdão 2901/2020-TCU-Plenário, carreando as seguintes alegações:
" (...) 
No dia 07.02.2018, foi expedido ofício de citação ao responsável Sr. Eurides Luiz Mescolotto, na qualidade de Diretor-Presidente da Estatal, à época dos fatos, para apresentar alegações de defesa. Ocorre que o Sr. Eurides Luiz Mescolotto faleceu no dia 27.09.2017. 
No dia 13.03.2018, a Embargante, na qualidade de inventariante, foi notificada para apresentar alegações de defesa no prazo de 15 (quinze) dias. O processo para lavratura de escritura de inventário e partilha foi protocolizado no Cartório em 27.11.2017 e a escritura pública de inventário e partilha de bens foi entregue aos herdeiros em 22.03.2018.
Considerando-se que a partilha põe termo à figura do espólio e, por consequência, à atividade do inventariante, a Embargante solicitou a sua exclusão do presente feito. 
No entanto, essa Corte, por meio do Acórdão 2901/2020-TCU-Plenário, rejeitou o pedido de exclusão da Embargante dos autos e julgou irregulares as contas do Sr. Eurides Luiz Mescolotto, tendo sido o espólio condenado ao pagamento de débito. 
Analisando-se o voto condutor do referido Acórdão, verifica-se erro de premissa fática, porque considerou válida a citação do espólio do Sr. Eurides Luiz Mescolotto, quando já exauridos os procedimentos para a formalização da partilha."
5.	Para comprovar suas alegações, a Sra. Eliane Luzia Schmidt apresenta cópia do processo de inventário extrajudicial (peça 287) .
6.	Dessa forma, a embargante alega que houve a sua citação na qualidade de inventariante, quando não mais existia o espólio, o que invalidaria a referida citação, devendo ser realizado o arquivamento das contas e, consequentemente, a exclusão da condenação em débito do espólio.
7. 	Diante do exposto, a Sra. Eliane requer o conhecimento e acolhimento dos seus embargos declaratórios, para fins de correção do erro de premissa apontado, recepcionando-se o documento novo apresentado e atribuindo efeitos infringentes para determinar o arquivamento das contas, e, consequentemente, a exclusão da condenação em débito do espólio.
8.	Por sua vez, a empresa Nova Engevix Engenharia e Projetos S.A. alega haver contradição no Acórdão 2901/2020-TCU-Plenário, carreando os seguintes argumentos:
a) conforme o entendimento do TCU, haveria elevado grau de reprovabilidade nas condutas das empresas integrantes do Consórcio Construtor São Domingos (CCSD) , o que justificaria sua responsabilização no presente caso;
b) contudo, trecho do voto condutor da decisão recorrida conclui que os aditivos assinados e, por conseguinte, o dano observado neste feito decorrem precipuamente de culpa dos agentes da Eletrosul e não dos diversos pleitos apresentados pelo consórcio;
c) ao final do voto, de maneira contraditória, afirmou-se que as empresas integrantes do CCSD seriam as principais causadoras do prejuízo, decidindo-se também por sua responsabilização;
d) a teoria da causalidade adequada "considera que nem todas as condições são causas, mas somente aquela mais apropriada a provocar concretamente a lesão ao erário";
e) assim, havendo mais de um fator relacionado à ocorrência de um dano, considera-se existente nexo causal somente em relação ao que foi determinante, que guarda relação direta e imediata com esse dano;
f) nesse cenário, a correta identificação do nexo causal teria impactos na imputação do sobrepreço e, inclusive, na aplicação e dosimetria de eventual pena, sendo essencial o saneamento da contradição apontada;
g) se o dano alegado foi precipuamente decorrente de culpa dos agentes da Eletrosul, e não dos pleitos apresentados pelo CCSD, como aventado em trechos da própria decisão embargada, não há como se considerar que este teria sido o principal causador das irregularidades imputadas; e
h) tal situação demandaria a exclusão ou, no mínimo, atenuação da responsabilidade das empresas integrantes do Consórcio, cujas condutas não teriam sido a causa mais adequada para a ocorrência de prejuízo.
9.	Portanto, a Nova Engevix requer a reforma da decisão recorrida, de forma a sanar a contradição observada na imputação de responsabilidade por meio da teoria da causalidade adequada, emendando-se o Acórdão 2901/2020-TCU-Plenário quanto à causa do alegado débito.
	É o Relatório.

8.1. André Fonseca Roller (20.742/OAB-DF), Guilherme Henrique Magaldi Netto (4.110/OAB-DF) e outros, representando Engevix Engenharia e Projetos S.A.  
8.2. Marçal Justen Filho (7.468/OABPR), Fernanda Caroline Maia (81.563/OAB-PR) e outros, representando Eletrosul Centrais Elétricas S.A.  
8.3. Jorge Ulisses Jacoby Fernandes (6546/OAB-DF) e outros, representando Eliane Luzia Schmidt, Ronaldo dos Santos Custódio, Franklin Fabrício Lago e Ademir Antônio Valentini;  
8.4. Jose Gilberto de Azevedo Branco Valentim e outros, representando Galvão Engenharia S.A.  
8.5. Oswaldo Pinheiro Ribeiro Júnior (16275/OAB-DF) e outros, representando Ordem dos Advogados do Brasil - Conselho Federal.

Subprocurador-Geral Lucas Rocha Furtado.

TOMADA DE CONTAS ESPECIAL. OBRAS DA UHE SÃO DOMINGOS/MS. SUPERFATURAMENTO DECORRENTE DE ADITAMENTOS CONTRATUAIS SEM AMPARO LEGAL E COM A INCLUSÃO INDEVIDA DE NOVOS SERVIÇOS. CITAÇÃO DOS RESPONSÁVEIS. IRREGULARIDADES CONFIRMADAS. ACOLHIMENTO PARCIAL DAS ALEGAÇÕES DE DEFESA DE UM DOS RESPONSÁVEIS, COM JULGAMENTO DAS CONTAS PELA REGULARIDADE COM RESSALVAS. REJEIÇÃO DAS ALEGAÇÕES DE DEFESA DOS DEMAIS RESPONSÁVEIS. CONTAS IRREGULARES. DÉBITO. MULTA. EMBARGOS DE DECLARAÇÃO. CONHECIMENTO. ACOLHIMENTO PARCIAL DE UM DOS EMBARGOS, SEM EFEITOS INFRINGENTES, E REJEIÇÃO DO OUTRO. SOBRESTAMENTO DOS AUTOS EM RELAÇÃO A UM DOS RESPONSÁVEIS EM ATENDIMENTO A DECISÃO JUDICIAL.

TOMADA DE CONTAS ESPECIAL (TCE)

Secretaria de Fiscalização de Infraestrutura de Energia Elétrica (SeinfraEle).

Em apreciação, os embargos de declaração opostos pela Sra. Eliane Luzia Schmidt e pela empresa Nova Engevix Engenharia e Projetos S.A., em face do Acórdão 2901/2020-TCU-Plenário, por meio do qual esta Corte de Contas apreciou o mérito de tomada de contas especial instaurada por força do Acórdão 852/2016-TCU-Plenário, em razão do indício de superfaturamento identificado no segundo, terceiro e quarto termos de aditamento do Contrato 90591136, cujo objeto foi a implantação da Usina Hidrelétrica São Domingos, com 48 MW, localizada no Estado do Mato Grosso do Sul.
O citado ajuste foi celebrado no dia 30/7/2009 em regime de empreitada integral pelo valor original de R$ 209.199.000,54, a preços de abril/2009, e teve por objeto o fornecimento de todos os serviços, bens e materiais para a implantação da usina hidrelétrica. 
Após a celebração de quatro termos de aditamento contratual, o valor total acordado foi elevado para R$ 345.339.819,47, em preços históricos, o que representou um acréscimo da ordem de 65%. As principais informações dos termos aditivos do Contrato 90591136 estão sintetizadas no quadro a seguir: 
	Termo Aditivo
	Data de Assinatura
	Valor acrescido

	1º
	6/8/2010
	R$ 54.947.596,90

	2º
	30/9/2011
	R$ 33.086.940,25

	3º
	25/5/2012
	R$ 5.300.000,00

	4º
	18/9/2012
	R$ 42.806.281,78

Na etapa processual anterior, o TCU considerou ter ocorrido dano ao erário na celebração dos três últimos termos de aditamento ao Contrato 90591136, cujas parcelas são consolidadas na tabela a seguir:
	Termo Aditivo (nº ) 
	Descrição
	Valor acrescido
	Débito imputado aos responsáveis (R$) 

	2º TA
	Transporte de areia no preço unitário do "Concreto sem cimento"
	19.245.878,76
	3.792.187,44

		Segunda central dosadora de concreto
	1.315.237,31
	1.315.237,31

		Novas apólices de seguro
	1.162.923,68
	317.693,05

		Ressarcimento em função das chuvas de março/2011
	4.973.634,52
	4.973.634,52

		Serviços adicionais de projeto - revisão de arranjo
	550.259,00
	0,00

		Geradores de emergência
	912.171,74
	247.121,09

		Mobilização e Desmobilização
	647.179,61
	121.794,58

		Total 2º TA
	28.807.284,62
	10.767.667,99

	3º e 4º TA
	Inconsistência no cálculo do valor aditado devido ao aumento da distância média de transporte em virtude de ampliação das áreas de jazida indicadas no projeto básico.
	8.048.513,07
	5.935.005,90

		Jazida de Solos e Pedreiras - elevação injustificada de preço de agregado para filtros. 
	3.898.829,32
	3.898.829,32

		Inclusão indevida do valor relativo ao sistema de distribuição de energia elétrica da barragem, supostamente previsto no escopo do contrato original.
	459.663,55
	0,00

		Aumento injustificado no valor da operação e manutenção do canteiro de obras.
	11.318.259,03
	10.185.152,40

		Inconsistência no valor de indenização dos equipamentos mobilizados em virtude de paralisação da obra devido a embargo do órgão ambiental do Mato Grosso do Sul.
	5.514.587,35
	1.793.247,37

		Pagamento indevido por atos de vandalismo praticados por empregados do Consórcio Construtor São Domingos.
	7.297.013,84
	7.297.013,84

		Ressarcimento sem amparo legal dos custos relativos à licença remunerada da mão de obra empregada nas obras da UHE São Domingos.
	1.622.264,57
	1.622.264,57

		Total 3º e 4º TA
	38.159.130,73
	30.731.513,40 

	Total geral
	66.966.415,35
	41.499.181,39 

Foram condenados solidariamente ao pagamento do débito tanto as empresas constituintes do Consórcio Construtor São Domingos (CCSD) , Nova Engevix Engenharia e Projetos S.A. e Galvão Engenharia S.A., como os Srs. Franklin Fabrício Lago (Gerente do Departamento de Engenharia de Geração da Eletrosul) , Ronaldo dos Santos Custódio (Diretor de Engenharia da Eletrosul) e o espólio do Sr. Eurides Luiz Mescolotto (Diretor-Presidente da Estatal) .
Além disso, o Acórdão 2901/2020-TCU-Plenário aplicou aos responsáveis indicados na tabela a seguir a sanção capitulada no art. 57 da Lei 8.443/1992, nos valores abaixo especificados:
	Responsável
	Valor da Multa

	Nova Engevix Engenharia e Projetos S.A.
	R$ 15.000.000,00

	Galvão Engenharia S.A.
	R$ 15.000.000,00

	Franklin Fabrício Lago
	R$ 300.000,00

	Ronaldo dos Santos Custódio
	R$ 300.000,00

Nos seus embargos declaratórios, a Sra. Eliane Luzia Schmidt aduziu haver suposto erro de premissa fática no Acórdão 2901/2020-TCU-Plenário, alegando que o Sr. Eurides Luiz Mescolotto faleceu no dia 27/9/2017, ao passo que no dia 13/3/2018 a embargante foi notificada para apresentar alegações de defesa, na qualidade de inventariante. Informa que o processo para lavratura de escritura de inventário e partilha foi protocolizado no Cartório em 27/11/2017 e a referida escritura foi entregue aos herdeiros em 22/3/2018.
Dessa forma, a embargante alega que houve a sua citação na qualidade de inventariante, quando não mais existia o espólio, o que invalidaria a referida citação, solicitando que seja realizado o arquivamento das presentes contas e, consequentemente, a exclusão da condenação em débito do espólio.
Por sua vez, a empresa Nova Engevix Engenharia e Projetos S.A. alegou haver contradição no Acórdão 2901/2020-TCU-Plenário, carreando os seguintes argumentos:
a) conforme o entendimento do TCU, haveria elevado grau de reprovabilidade nas condutas das empresas integrantes do Consórcio Construtor São Domingos (CCSD) , o que justificaria sua responsabilização no presente caso;
b) contudo, trecho do voto condutor da decisão recorrida conclui que os aditivos assinados e, por conseguinte, o dano observado neste feito decorrem precipuamente de culpa dos agentes da Eletrosul e não dos diversos pleitos apresentados pelo consórcio;
c) ao final do voto, de maneira contraditória, afirmou-se que as empresas integrantes do CCSD seriam as principais causadoras do prejuízo, decidindo-se também por sua responsabilização;
d) a teoria da causalidade adequada "considera que nem todas as condições são causas, mas somente aquela mais apropriada a provocar concretamente a lesão ao erário";
e) assim, havendo mais de um fator relacionado à ocorrência de um dano, considera-se existente nexo causal somente em relação ao que foi determinante, que guarda relação direta e imediata com esse dano;
f) nesse cenário, a correta identificação do nexo causal teria impactos na imputação do sobrepreço e, inclusive, na aplicação e dosimetria de eventual pena, sendo essencial o saneamento da contradição apontada;
g) se o dano alegado foi precipuamente decorrente de culpa dos agentes da Eletrosul, e não dos pleitos apresentados pelo CCSD, como aventado em trechos da própria decisão embargada, não há como se considerar que este teria sido o principal causador das irregularidades imputadas; e
h) tal situação demandaria a exclusão ou, no mínimo, atenuação da responsabilidade das empresas integrantes do Consórcio, cujas condutas não teriam sido a causa mais adequada para a ocorrência de prejuízo.
Portanto, a Nova Engevix requer a reforma da decisão recorrida, de forma a sanar a contradição observada na imputação de responsabilidade por meio da teoria da causalidade adequada, emendando-se o Acórdão 2901/2020-TCU-Plenário quanto à causa do alegado débito.
II
Feita a necessária contextualização dos fatos mais relevantes ocorridos nos autos, passo a decidir.
Preliminarmente, os presentes embargos de declaração devem ser conhecidos, tendo em vista o preenchimento dos requisitos necessários aplicáveis. 
No que tange aos embargos declaratórios da Sra. Eliane Luzia Schmidt, não existe o alegado erro de premissa fática. O recebimento do ofício citatório pela interessada, na qualidade de inventariante do Sr. Eurides Luiz Mescolotto, ocorreu no dia 13/3/2018, conforme se observa no comprovante anexado à peça 215. Por outro lado, a lavratura da escritura de inventário e partilha dos bens deixados pelo responsável falecido ocorreu nove dias depois, em 22/3/2018 (peça 287, fl. 2) .
Enquanto não ocorre a partilha dos bens eventualmente deixados pelo de cujus, é o espólio que deve ser citado para apresentação das alegações de defesa ou reparação do dano causado ao erário, sendo representado, de acordo com o art. 75, inciso VII, do Código de Processo Civil, pelo inventariante. Caso já tenha ocorrido a partilha dos bens por ele deixados aos herdeiros, responderiam pelo débito os referidos sucessores, no limite do patrimônio a eles transferido.
Esse é o entendimento de reiterada jurisprudência desta Corte de Contas, como se observa nos Acórdão 2064/2011-TCU-Primeira Câmara, 2.223/2011-1ª Câmara, 2.252/2011-1ª Câmara, 3.703/2011-2ª Câmara, 5.936/2011-1ª Câmara, 6.466/2011-1ª Câmara, 7.875/2011-1ª Câmara, 4.413/2009-1ª Câmara, 4.614/2009-2ª Câmara, 2.551/2008-1ª Câmara, 893/2007-1ª Câmara, 981/2007-2ª Câmara, 2.583/2017-Plenário, 1.847/2004-Plenário e 3.403/2007-1ª Câmara.
Assim, os herdeiros, após a realização da partilha, passam a ocupar a posição do responsável falecido no processo de tomada de contas especial, respondendo pelo ressarcimento do dano ao erário até o limite do patrimônio transferido. Inclusive, a escritura pública de partilha de bens apresentada pela embargante, além de indicar que o total de bens e direitos do espólio montam a R$ 1.855.469,92, fez menção ao presente processo, em trâmite no TCU, declarando que os herdeiros estão cientes de que eventuais valores, resultados deste feito e de outras ações judiciais descritas na aludida escritura pública, deverão ser objeto de futura sobrepartilha.
Portanto, rejeito os embargos de declaração da Sra. Eliane Luzia Schmidt, mantendo inalterada a decisão recorrida.
Quanto aos embargos de declaração da empresa Nova Engevix, reconheço haver certa contradição entre alguns parágrafos do voto condutor do Acórdão 2901/2020-TCU-Plenário, a seguir destacados:
"90. Faço também algumas ponderações sobre a Teoria da Causalidade Adequada suscitada pela unidade técnica para afastar a imputação do débito aos responsáveis. Nos processos de controle externo, a imputação do débito aos responsáveis ocorre se houver efetiva vinculação entre o dano e a conduta irregular do agente, havendo, então, um nexo de causalidade direta. Todavia, em algumas situações, o dano pode ser acarretado por duas ou mais causas. Apesar da possibilidade de o dano observado ter várias concausas, a que considero como mais plausível para ser a efetiva produtora do débito foi o atendimento dos diversos pleitos apresentados pelo consórcio com grave inobservância às disposições legais e contratuais. Sem o acolhimento dos pleitos pelos gestores da Eletrosul, o dano observado não teria sido concretizado. 
91. Diante de tal situação, a Teoria da Causalidade Adequada considera que nem todas as condições são causas, mas somente aquela mais apropriada a provocar concretamente a lesão ao erário. Nesse horizonte conceitual, a causalidade adequada se opõe frontalmente à tese das concausas, posto que uma única e suficiente causa pode ser identificada como relevante para imputação da responsabilidade civil. 
92. Assim, ao contrário do entendimento consignado pela unidade técnica, vejo uma causalidade direta entre a conduta dos gestores da Eletrosul e o prejuízo observado, ensejando sua condenação solidária ao pagamento do débito apurado. Se houve rescisão contratual em razão de várias hipóteses do art. 78 da Lei 8666/1993, parece razoável concluir que o desempenho contratual do consórcio era precário. Nessas circunstâncias, um gestor médio deveria analisar com a prudência necessária os pedidos de alterações contratuais emanados do consórcio.
93. Deduzo que os aditivos assinados e, por conseguinte, o dano observado neste feito decorrem precipuamente de culpa dos agentes da Eletrosul e não dos diversos pleitos apresentados pelo consórcio.
 (...) 
99. Por fim, considerando que as empresas Engevix Engenharia S.A. e Galvão Engenharia S.A. foram as principais causadoras do débito apurado e as verdadeiras beneficiárias das irregularidades constatadas neste processo, julgo irregulares as suas contas e as condeno ao pagamento solidário do débito, adotando como razões de decidir os fundamentos expostos no tópico II desse voto e o exame da unidade técnica, nas partes em que não conflitam com os entendimentos ora externados.
100. Considerando o elevado grau de reprovabilidade das condutas de ambas as empresas, as constantes tentativas de desvirtuar o equilíbrio econômico-financeiro do contrato e o reiterado descumprimento das cláusulas contratuais, proponho a aplicação da pena prevista no art. 57 da Lei 8.443/1992, fixando em R$ 15.000.000,00 (quinze milhões de reais) o valor da multa individual para cada empresa, o que corresponde a cerca de 25% do valor atualizado do dano."  (grifos acrescidos) .
Ocorre que a referida contradição não tem o condão de modificar o acórdão embargado no que se refere à condenação da Nova Engevix ao pagamento solidário do dano apurado, bem como da multa prevista no art. 57 da Lei 8.443/1992, pois a assinatura de aditivos contratuais considerados irregulares decorre da prática de ato administrativo complexo, iniciado pela própria apresentação de pleito de aditamento contratual pelas empresas integrantes do CCSD.
É possível concluir que tanto as condutas dos responsáveis da Eletrosul quanto das empresas constituintes do consórcio contratado estão imbricadas, visto que os aditivos irregulares foram celebrados por ambas as partes, o que pressupõe a prática de ato volitivo pelo particular, em conjunto com a dos agentes da Administração. Desse modo, entendo que ambos devem responder pelo dano constatado.
Dito de outra forma, não haveria dano ao erário se as empresas do CCSD não apresentassem pleitos improcedentes com o intuito de desvirtuar o equilíbrio econômico-financeiro do contrato, tampouco haveria prejuízo se tais pleitos fossem analisados com o mínimo de cautela pelos responsáveis da Eletrosul, o que certamente teria evitado a assinatura dos aditamentos irregulares.
Apesar de o agente privado contratado pela Administração não ter a incumbência direta de gerir os recursos públicos, ele participa do ato jurídico de formação da vontade contratual, especificamente com relação à definição do preço final do ajuste. Nessa perspectiva, é legítima a inclusão da embargante como responsável solidária pelo dano neste processo, na medida em que concorreu para a prática do débito apurado, ao apresentar pleitos de aditamento contratual improcedentes, ilegais ou contrários às disposições das cláusulas do próprio Contrato 90591136.
Não se pode olvidar que o contrato administrativo é espécie do gênero contrato, em que a vontade do contratado também é relevante para a formação do vínculo, notadamente nas hipóteses previstas no art. 65, inciso II, da Lei 8.666/1993, que pressupõe a alteração do ajuste por mútuo acordo entre as partes. Apesar de o particular se submeter à potestade do Estado no que concerne às cláusulas de serviço e às disposições formais do ajuste - a minuta do contrato é parte do edital -, a vontade do contratado se faz plena na decisão de participar da licitação ou de ser contratado diretamente e na oferta da proposta de preço. 
Dessa forma, o particular responde plenamente por essa manifestação voluntária tendente ao aperfeiçoamento do vínculo contratual, podendo a sua proposta ser desclassificada por sobrepreço ou por inexequibilidade. Mais ainda, firmada a avença, a vontade do contratado se integra à da Administração, motivo pelo qual ele também responde por eventual superfaturamento.
No que se refere aos aditivos, verifico, da mesma forma, que a vontade do particular também se junta à da Administração na formação do novo vínculo, motivo pelo qual ele também deve responder pelos prejuízos resultantes do instrumento jurídico, tanto nas alterações de objeto por iniciativa da própria Administração (art. 65, inciso I, da Lei 8.666/1993) quanto nas alterações por mútuo acordo entre as partes (inciso II do mesmo artigo) . 
No que se refere à dosimetria das sanções aplicadas, cabe esclarecer à embargante que, embora o nível de reprovabilidade de sua conduta se equipare ao observado nos atos praticados pelos responsáveis da Eletrosul, em atenção ao princípio constitucional da individualização da pena, foi sopesada a maior capacidade econômica das empresas integrantes do CCSD em relação aos demais responsáveis, bem como o fato de as construtoras serem as beneficiárias diretas dos pagamentos irregulares realizados.
Portanto, proponho o acolhimento parcial dos embargos de declaração da Nova Engevix, sem efeitos modificativos, apenas para prestar à embargante os esclarecimentos constantes deste voto.
III
Por fim, após as pertinentes comunicações processuais, os presentes autos devem ser encaminhados à Serur para exame de admissibilidade dos demais recursos interpostos contra o Acórdão 2901/2020-TCU-Plenário, alertando a mencionada unidade técnica de que, em atendimento à decisão liminar proferida no âmbito do processo judicial 1009179-91.2019.4.01.3400, determinei o sobrestamento dos autos exclusivamente em relação ao Sr. Ronaldo dos Santos Custódio, embasado em exame realizado pela Consultoria Jurídica do TCU.
Ante o exposto, voto no sentido de que o Tribunal adote o acórdão que ora submeto à deliberação deste Colegiado.
TCU, Sala das Sessões Ministro Luciano Brandão Alves de Souza, em 20 de janeiro de 2021.
BENJAMIN ZYMLER 
Relator